【裁判字號】    89,自,1069
【裁判日期】    900117
【裁判案由】    誹謗
【裁判全文】
臺灣臺北地方法院刑事判決                        八十九年度自字第一０六九號
    自  訴  人  甲○○
    被      告  丙○○
    選任辯護人  苗怡凡
                徐景星
右列被告因誹謗案件，經自訴人提起自訴，本院判決如左：
        主      文
丙○○無罪。
        理      由
一、自訴意旨略以：緣自訴人甲○○為執業律師，自民國八十四年十一月間起受案外
    人柴小陵委任為告訴代理人，代理柴小陵對被告丙○○向臺灣臺北地方法院檢察
    署提起偽造文書等罪之告訴，該案並經檢察官以八十四年度偵字第二四五一０號
    提起公訴，其後歷經臺灣臺北地方法院八十五年度訴字第九三四號刑事判決無罪
    、臺灣高等法院八十六年度上訴字第六二四號刑事判決上訴駁回及最高法院八十
    九年度臺上字第八三五號刑事判決發回更審，後經臺灣高等法院以八十九年度上
    更（一）字第一八七號更審在案，然被告竟基於意圖散布於眾，誹謗自訴人之概
    括犯意，先後於八十九年七月四日下午三時二十分許及同年月二十一日上午九時
    三十分許，該案在臺北市○○○路一二四號臺灣高等法院三樓第十七法庭開庭調
    查證據時，每於庭訊將近尾聲時，即在不特定人得以共見共聞之公開法庭內，當
    著承審法官面前以「本案當初在臺北地院審理完畢時，告訴人代理人甲○○律師
    就公然侮辱並恐嚇我，要我把錢都拿出來」等不實事實指摘自訴人，足以毀損自
    訴人之名譽，因認被告涉有刑法第三百十條第一項之誹謗罪嫌等語。
二、自訴人認被告涉有誹謗罪嫌，係以臺灣臺北地方法院檢察署檢察官八十四年度偵
    字第二四五一０號起訴書及臺灣高等法院八十九年度上更（一）字第一八七號偽
    造文書等案件八十九年七月二十一日上午九時三十分許之訊問筆錄等影本各一件
    資為論據。
三、按犯罪事實應依證據認定之，無證據不得推定其犯罪事實，刑事訴訟法第一百五
    十四條定有明文。次按意圖散布於眾，而指摘或傳述足以毀損他人名譽之事者，
    為誹謗罪，刑法第三百十條第一項定有明文，即行為人知其所指出摘發或傳播轉
    述之具體事項，足以貶損他人名譽者，而仍意圖將該具體事實傳播於不特定之人
    或多數人，使大眾知悉其內容而為指摘或傳述之者，是構成誹謗罪，其前提要件
    乃為須有毀損他人名譽之故意及將該具體事實傳播於不特定之人或多數人，使大
    眾知悉其內容之意圖。訊據被告就其於上開時、地臺灣高等法院開庭訊問時，有
    如自訴意旨指稱關於指摘自訴人之事實部分，固不諱言；惟其堅詞否認有何誹謗
    自訴人之故意，辯稱：我因與亡妻王企縈於前婚所生之子女柴小陵關於財產之問
    題涉訟，柴小陵於妻子病逝後隨即委任告訴人甲○○律師即自訴人對我提起告訴
    ，我因歷經五年之訴訟程序，才會在臺灣高等法院開庭時言及如自訴意旨指稱之
    話語，而我說該話語之緣由，係因該案於八十四年十一月間在臺北地方法院第一
    次開庭完畢，步出法庭外後，自訴人即以得意揚揚的態度對我說「把所有的錢拿
    出來就沒事了」，當時還有陪同我開庭之乙○○在場見聞，乙○○並說張律師怎
    麼可以講這樣的話！我則感覺受到侮辱及威脅，心裡很難過，覺得被欺負，因我
    是柴小陵之繼父，太太死了她翻臉不認人，我之前都對她很好，第一次開庭，他
    們（指柴小陵與委任之律師）就用這種態度，由張律師講這樣的話，我當時難過
    的流下眼淚，太太才剛死沒幾天，柴小陵就告我，我當時有委任一位伍律師為辯
    護人，他當時不在我身邊，沒有聽到這些話，而我在臺灣高等法院審理時所說的
    話，是單純描述我主觀上有受到侮辱及恐嚇之感覺，並非為誹謗自訴人之名譽，
    我在涉訟五年後，對法官說出該等話語，只是要表達我對該案之感受而已，沒有
    對誹謗自訴人之故意等語。
四、經查，被告坦承於八十九年七月四日下午三時二十分許及同年月二十一日上午九
    時三十分許臺灣高等法院八十九年度上更（一）字第一八七號偽造文書等案件開
    庭調查證據時，曾當著承審法官面前說過「本案當初在臺北地院審理完畢時，告
    訴人代理人甲○○律師就公然侮辱並恐嚇我，要我把錢都拿出來」等話語之事實
    ，本院乃向臺灣高等法院調閱上開庭訊之錄音帶二捲，經當庭播放後，僅八十九
    年七月二十一日上午九時三十分許之庭訊錄音帶有錄到關於自訴人所指稱之話語
    ，其內容為「法官諭：改期，再傳訊醫生作證，法官詢問醫院名稱、醫生姓名．
    ．．．。被告稱：剛剛原告說只有一位特別護士，是否要再傳．．．．，還有此
    案在臺北地院第一次開庭時，柴小陵就和他的律師當眾審理完畢時就威脅我說，
    你把所有錢財財產拿出來，就沒事了，我現在仍清楚他們給我的侮辱及傷害。代
    理人稱：要求記明筆錄，．．．他上次講我就算了。．．．．」，此有本院勘驗
    筆錄及自訴人所提之臺灣高等法院八十九年度上更（一）字第一八七號偽造文書
    等案件八十九年七月二十一日上午九時三十分許之訊問筆錄影本等各一件附卷可
    稽，是自訴人指訴被告確於上開時、地說過該等話語一節，應與事實相符。次查
    ，證人乙○○經本院與被告隔離訊問後證稱：被告從八十四年間起開始涉訟，是
    與柴小陵間之糾紛，我有空就陪他開庭，柴小陵是請張律師（指自訴人）當代理
    人，有一次在地院開庭結束後，我和被告先出去，張律師就用嘻皮笑臉的態度、
    凶狠的口氣對被告說把錢拿出來就沒事了，我覺得張律師講這種話很奇怪，後來
    張律師、柴小陵離開後，被告就流下眼淚，我安慰被告說法院會公平審判，我認
    為被告和王企縈結婚，房子、財產應是被告的，哪有把財產拿出來的道理，我只
    有聽到一次張律師說過這樣的話，當次開庭被告是委任伍律師，伍律師開完庭後
    ，往別的方向去了，應該沒有聽到張律師所說的話等語（詳見本院九十年一月十
    日訊問筆錄），而本院於證人訊問完畢後，即訊問被告就當時聽見自訴人稱「把
    錢拿出來就沒事了」之話語後，其及證人之反應如何？當時有無委任辯護人？辯
    護人有無在場見聞？等事，被告所言則與證人所述相符（詳見本院九十年一月十
    日訊問筆錄），從而，被告辯稱自訴人於前開偽造文書等案件本院庭畢後，有對
    其說過「把錢拿出來就沒事了」一事，應堪採信。而無論自訴人於該案受柴小陵
    委任為代理人時，對被告稱「把錢拿出來就沒事了」一語之態度及用意如何，以
    當時被告聽聞後流淚之反應、於該案前從未有何刑案紀錄（詳見臺灣高等法院被
    告全國前案紀錄表）、年已六十四歲、甫受喪妻之痛及與柴小陵間之關係等情以
    觀，其因自訴人所言之話語，內心感受到侮辱及威脅，尚無違人情事理，其因此
    於五年後該案發回更審時，對承審法官二度說出「柴小陵就和他的律師當眾審理
    完畢時就威脅我說，你把所有錢財財產拿出來，就沒事了，我現在仍清楚他們給
    我的侮辱及傷害。」等語，縱係於公開法庭訊問庭期將畢之際所說，亦難認被告
    主觀上認為該等話語之評價與法律上關於公然侮辱及恐嚇罪之構成要件未盡一致
    ，即認其主觀上有誹謗自訴人之惡意。此外，復查無其他積極證據足認被告有何
    自訴人所指之誹謗故意，依照上開說明，不能證明被告犯罪，爰為其無罪判決之
    諭知。
據上論斷，應依刑事訴訟法第三百四十三條、第三百零一條第一項判決如主文。
中      華      民      國      九十    年      一      月    十七      日
                                    臺灣臺北地方法院刑事第五庭
                                        法  官  朱夢蘋
右正本證明與原本無異。
如不服本判決，應於判決送達後十日內向本院提出上訴狀
                                        書記官  周小玲
中      華      民      國      九十    年      一      月      十九    日


司法院資訊處製作；財團法人民間司法改革基金會備份。
